臺灣臺北地方法院民事判決　　　　　93年度保險簡上字第30號
上　訴　人　甲○○○保險股份有限公司
　　　　　　　　　　　台北市○○○路○段五五０號四樓
法定代理人　乙○○
訴訟代理人　丙○○
被上訴人　　台北富邦商業銀行股份有限公司
法定代理人　丁○○
訴訟代理人　己○○
　　　　　　戊○○
上列上列當事人間請求給付保險金事件，上訴人對於中華民國93
年10月29日臺灣臺北地方法院臺北簡易庭92年度北保險簡字第10
號第一審判決提起上訴，本院於94年3月2日言詞辯論終結，判決
如下：
    主  文
原判決廢棄。
被上訴人在第一審之訴駁回。
第一、二審訴訟費用由被上訴人負擔。
    事實及理由
甲、程序方面：本件被上訴人於本院審理中，由台北銀行股份有
    限公司更名為台北富邦商業銀行股份有限公司，上訴人之法
    定代理人，由黃清江變更為乙○○，有兩造之公司變更登記
    事項卡在卷可稽，並均經聲明承受，續行訴訟，此合先敘明
    。
乙、實體方面：
一、被上訴人起訴主張：被上訴人於民國87年2月26日以自己為
    被保險人，與上訴人締結「消費者貸款信用保險」契約，保
    險期間自87年3月1日16時起至88年3月1日16時止，約定被上
    訴人在保險期間內貸放之消費者貸款，因借款人未能依約按
    期攤還借款本息，並由被上訴人依保險單第12條約定追償無
    著而遭受損失時，上訴人應就被上訴人每一保險事故之借款
    本金餘額、利息及遲延利息負賠償之責，其中利息及遲延利
    息最多以4個月為限。嗣訴外人謝文權於保險期間內之87年
    10月17日向被上訴人借款新台幣（下同）450,000元，雙方
    約定借款期間自借款撥付日至94年10月7日止，依年金法計
    算月付金，按月攤還本息，如借款人遲延履行全部或一部債
    務本金時，即喪失期限利益，債務視為全部到期。詎訴外人
    謝文權自91年1月7日起即未依約還款，被上訴人依約得請求
    其清償全部欠款本金282773元及利息10019元，被上訴人乃
    依系爭保險契約基本條款第12條及批單第11條之約定，向訴
    外人謝文權通知及催收，但未獲清償，被上訴人旋依系爭保
    險契約之約定，於91年6月7日向上訴人申請理賠，然遭上訴
    人託詞拒絕，爰依據兩造間之保險契約，請求上訴人給付保
    險金等語。而聲明：上訴人應給付被上訴人292792元，及自
    91年6月26日起至清償日止，按年息10％計算之利息（原審
    為被上訴人全部勝訴判決，上訴人全部聲明不服，提出上訴
    ）。
二、上訴人則以：依兩造所定保險契約之消費者貸款信用保險批
    單第9條規定，對借款人之徵信工作，應由被保險人依一般
    金融機關之徵信作業條件為之，被保險人營業單位之授信、
    徵信人員，如有故意誤報、漏報或隱匿重要事項，且足以造
    成上訴人公司損失時，上訴人得拒絕理賠。而被上訴人銀行
    辦理消費者貸款辦法第2條第2項第3款規定，貸款之對象限
    於個人年齡加計借款期間未逾65歲者。此係因借款人之年齡
    越大，所需承擔之因死亡、疾病而導致猝發無還款能力的情
    況越容易發生。本件借款人謝文權之年齡，違反上述規定，
    顯見被上訴人為本件借款人之徵信，違背重要徵信原則及兩
    造之約定貸放，致借款人無力還款造成出險，使上訴人蒙受
    損失。縱使被上訴人於其他徵信要件中顯示有足夠之還款能
    力，但由此情況應屬違背一般貸放要件之特殊案件，且由於
    此情況將影響貸放之風險，依對價平衡原則，被上訴人應於
    貸放同時通知上訴人，以茲上訴人審核是否予以同意投保，
    但被上訴人選擇隱瞞未告知，由此疏失造成上訴人蒙受損失
    應無理由等語，資為抗辯。而聲明：原判決廢棄，被上訴人
    在第一審之訴駁回。
三、被上訴人主張於87年2月26日以自己為被保險人，與上訴人
    締結「消費者貸款信用保險」契約，保險期間自87年3月1日
    16時起至88年3月1日16時止，約定被上訴人在保險期間內貸
    放之消費者貸款，因借款人未能依約按期攤還借款本息，並
    由被上訴人依保險單第12條約定追償無著而遭受損失時，上
    訴人應就被上訴人每一保險事故之借款本金餘額、利息及遲
    延利息負賠償之責，其中利息及遲延利息最多以4個月為限
    ，嗣訴外人謝文權於保險期間內之87年10月17日向被上訴人
    借款450,000元，雙方約定借款期間自借款撥付日至94年10
    月7日止，依年金法計算月付金，按月攤還本息，如借款人
    遲延履行全部或一部債務本金時，即喪失期限利益，債務視
    為全部到期，訴外人謝文權自91年1月7日起即未依約還款，
    被上訴人於91年6月7日向上訴人申請理賠遭拒之事實，業經
    被上訴人提出消費者貸款信用保險保險單、借據、約定書、
    保險證、催告書、理賠申請書為證（見原審卷第7至21頁）
    ，上訴人對此並不爭執，自堪信為真實。至被上訴人主張依
    兩造間之保險契約，上訴人應給付保險金292792元等情，則
    為上訴人所否認，並以前開情詞置辯。經查：
（一）系爭消費者貸款信用保險保險單、基本條款及批單，依兩
      造所定消費者貸款信用保險批單（下稱保險批單）第10條
      規定，均係保險契約構成部分（見原審卷第11頁）。保險
      批單第9條及第6條則規定，對借款人之徵信工作，應由被
      保險人依一般金融機關之徵信作業條件為之，被保險人營
      業單位之授信、徵信人員，如有故意誤報、漏報或隱匿重
      要事項，且其誤報、漏報或隱匿足以造成上訴人公司損失
      時，上訴人得拒絕理賠（見原審卷第11、10頁）。被上訴
      人銀行辦理消費者貸款辦法第2條第2項第3款則規定，貸
      款之對象限於個人年齡加計借款期間未逾65歲者（見原審
      卷第56頁）。惟本件借款人謝文權為20年11月9日出生，
      於87年10月17日借款時，已年逾65歲，有
      稽（見原審卷第100頁），兩造對此並不爭執。上訴人辯
      稱被上訴人銀行辦理消費者貸款辦法第2條第2項第3款，
      既屬一般金融機構之徵信作業條件，被上訴人貸放消費者
      貸款予謝文權，違反一般金融機構徵信作業即兩造保險契
      約之規定，自屬有據。
（二）被上訴人主張：被上訴人上開消費者貸款年齡規定，係考
      量借款人之還款能力，並非絕對不可寬限，本件借款人係
      公司負責人且有房地產設定抵押權予被上訴人擔保其債務
      ，經授信單位考量其還款能力後自仍得予借款。惟被上訴
      人銀行辦理消費者貸款辦法第2條第2項第3款既規定，貸
      款予個人之對象以年齡加計借款期間未逾65歲者為限，依
      被上訴人所提信用評分表及授信申請書（見原審卷第59、
      69 頁），亦未見就本件借款人之年齡逾65歲，惟因考量
      借款人之還款能力特別寬限等情，加以說明，自難認被上
      訴人公司之授信單位有考量借款人之還款能力，就年齡部
      分仍得寬限之權限。被上訴人以依中華民國銀行公會會員
      授信準則，並無消費貸款借款人年齡之限制，主張貸放消
      費者貸款予謝文權，並未違反一般金融機構徵信作業云云
      ，尚不可取。
（三）被上訴人另主張：保險批單第7條既將借款人之出生年月
      日予以刪除，顯見借款人之年齡並非保險所需考量之重要
      條件。惟查，被上訴人對於本件保險契約送件時，有交付
      被上訴人銀行辦理消費者貸款辦法等文件予上訴人審核，
      並不爭執。系爭保險批單第9條既已明定，對借款人之徵
      信工作，應由被保險人依一般金融機關之徵信作業條件為
      之，上訴人基於善意信賴被上訴人徵信審核依一般金機關
      之徵信作業（含被上訴人銀行辦理消費者貸款辦法）處理
      ，未要求被上訴人將全部徵信文件（含借款人之年齡資料
      ），送交上訴人，被上訴人藉此主張不須依循被上訴人銀
      行辦理消費者貸款辦法第2條第2項第3款規定云云，亦不
      可取。
（四）被上訴人另主張：本件保險事故發生自保險契約訂立後已
      經過二年，依保險法第68條第2項準用第64條第3項、第54
      條第2項規定，上訴人有可得解除之原因亦不得解除契約
      ，自不得執此作為拒絕理賠之事由。惟查，保險法第64條
      第3項規定二年之除斥期間，係就要保人違反保險人書面
      詢問之據實說明義務，保險人得主張解除保險契約所為規
      定，本件上訴人並未主張要保人違反保險人書面詢問之據
      實說明義務及解除契約，被上訴人主張本件保險事故發生
      自保險契約訂立後已經過二年，上訴人不得主張有拒絕理
      賠之事由云云，亦不可取。
（五）按要保人對於保險契約內所載增加危險之情形應通知者，
      應於知悉後通知保險人。危險增加，由於要保人或被保險
      人之行為所致，其危險達於應增加保險費或終止契約之程
      度者，要保人或被保險人應先通知保險人。保險人遇有前
      條情形，得終止契約，或提議另定保險費。要保人對於另
      定保險費不同意者，其契約即為終止。但因前條第二項情
      形終止契約時，保險人如有損失，並得請求賠償，保險法
      第59、60條定有明文。而系爭保險批單第6條亦規定，被
      保險人營業單位之授信、徵信人員，如有故意誤報、漏報
      或隱匿重要事項，且其誤報、漏報或隱匿足以造成上訴人
      公司損失時，上訴人得拒絕理賠。查本件被上訴人貸放消
      費者貸款予謝文權，違反被上訴人銀行辦理消費者貸款辦
      法第2條第2項第3款規定，已如前述。被上訴人若認為謝
      文權於其他徵信要件中顯示仍有足夠之還款能力，惟此仍
      屬違反一般貸放要件之特殊案件，將影響貸放之風險，依
      保險法第59條規定，被上訴人負有通知之義務，被上訴人
      以此非上訴人書面詢問之重大事項，主張不負通知義務云
      云，並不可取。再按保險契約之訂立，為最大善意契約，
      須本於當事人之善意而訂立，故要保人或被保險人對於訂
      約之重要事項，如有遺漏，無論是否出於故意或過失，均
      可影響契約之效力，如有特約者，更須以誠信履行，否則
      保險人得據以為拒卻責任之理由。本件上訴人辯稱被上訴
      人應通知上訴人因借款人年齡不符合被上訴人銀行辦理消
      費者貸款辦法，致有危險增加之情形，而未通知，屬於系
      爭保險批單第6條漏報之情形，依保險批單第6條規定，上
      訴人得拒絕理賠，自屬有據。又被上訴人違反其銀行辦理
      消費者貸款辦法第2條第2項第3款規定，貸款予謝文權，
      足以變更或減少上訴人對危險之評估，客觀上有造成上訴
      人出險損失之危險，被上訴人主張其未盡通知義務，與上
      訴人之損失無因果關係云云，亦不可取。又本件並非被保
      險人遵循保險契約之通知義務後，仍因被保險人過失發生
      保險事故之情形，被上訴人主張上訴人依保險法第29條第
      2 項及第54條第1項規定，仍負理賠責任云云，並不可取
      。
四、綜上所述，本件上訴人辯稱依保險批單第6條規定，上訴人
    得拒絕理賠，應為可取。從而，被上訴人依兩造保險契約之
    約定，請求上訴人給付保險金292792元，及自91年6月26日
    起至清償日止，按年息10％計算之利息，洵屬無據，應予駁
    回。原審為上訴人敗訴之判決，自有未洽，上訴意旨指摘原
    判決不當，求予廢棄改判，為有理由。
五、據上論結，本件上訴為有理由，依民事訴訟法第436條之1第
    3項、第450條、第78條，判決如主文。
中　　華　　民　　國　　94　　年　　3　　月　　30　　日
                 民事第三庭    審判長法　官　張靜女
                  　　　　　　　　　 法　官　李維心
                  　　　　　　　　　 法　官　李慈惠
右正本係照原本作成
本件不得上訴。
中　　華　　民　　國　　94　　年　　3　　月　　30　　日
                      　             書記官　林秀娥